【裁判字號】    98,行商訴,32
【裁判日期】    980702
【裁判案由】    商標註冊
【裁判全文】
智慧財產法院行政判決
                                    98年度行商訴字第32號
                                 民國98年6月18日辯論終結
原      告  日商蘇妮股份有限公司（Sony Corporation）
代  表  人  甲○○（Shinj.
訴訟代理人  陳長文律師
            李文傑律師
            郭家君律師
被      告  經濟部智慧財產局
代  表  人  乙○○（局長）住同上
訴訟代理人  丙○○
上列當事人間因商標註冊事件，原告不服經濟部中華民國97年12
月17日經訴字第09706117750 號訴願決定，提起行政訴訟，本院
判決如下：
    主  文
原告之訴駁回。
訴訟費用由原告負擔。
    事實及理由
一、事實概要：原告於民國97年2 月4 日以「Device Mark （Bl
    ue）」商標（下稱系爭商標），指定使用於商標法施行細則
    第13條所定商品及服務分類表第9 類之「數位相機；攝錄影
    機；上述商品之零組件，即可重複充電之電池組、電池充電
    器、交流電轉接器、背帶、影音輸出線、電池盒及遙控器」
    商品，向被告申請註冊。經被告審查，認本件商標圖樣之圖
    形，指定使用於前揭商品，予消費者之寓目印象為規格型號
    及電池安裝方向之指示圖案，且為所指定使用商品外觀之一
    部分，尚難使相關消費者認識其為表彰商品來源之識別標識
    ，不具識別性，應不准註冊，於97年9 月26日以商標核駁第
    310084號審定書予以核駁之處分。原告不服，提起訴願，經
    經濟部97年12月16日經訴字第09706117750 號訴願決定駁回
    ，原告仍不服，遂向本院提起行政訴訟。
二、原告聲明求為判決：(一)訴願決定及原處分均撤銷、(二)被告就
    原告於97年2 月4 日申請之第097005673 號「Device Mark
    （Blue）」商標註冊事件，應作成核准審定註冊之處分。並
    主張：
  (一)系爭商標係原告創設之彩色幾何圖形商標，由大的藍色四方
    形右邊內置小的白色四方形，再於小四方形內置英文字母「
    D 」，左邊內置英文字母「i 」外框以白色橢圓形線條，與
    三角箭頭圖形所組合而成，原告以此創新之彩色商標與商品
    之形象結合，表彰時尚簡潔風格，以此表達原告之整體商品
    形象，使消費者藉由此商標即可認識此係原告之商品，此商
    標頗具創意，表達具體概念，予人鮮明清晰之印象，以之使
    用於本案指定商品本身，消費者極易辨識其為表彰商品之商
    標，進而與他人商品相區別。原告擬將本件商標放置數位相
    機專用智慧型鋰電池等商品，以表彰原告電池等商品之商標
    ，作為原告商品之識別標識。另由原告所提供之上述商品示
    意圖可知，原告將系爭圖形商標放置於背景顏色係白色之電
    池商品上，因為系爭商標係藍色設計圖形加上英文字母「D
    」及「i 」及三角箭頭圖形之組合圖樣，因此置於底色為白
    色之商品上會特別突出系爭商標，而一般消費者並不會因而
    誤認本件商標係本件指定商品之操作圖示，且於見到系爭商
    標即知係原告之商品，足見系爭商標確具商標識別性。且原
    告已於國內各電子產品販售市場上廣泛銷售類似系爭商標圖
    樣產品，網路上亦隨處可見販售原告類似系爭商標產品。復
    以系爭商標已在日本取得註冊，亦足見本件商標確具有商品
    來源識別功能應獲准註冊。
  (二)系爭商標係由圖形及英文字母「D 」及「i 」所組合而成之
    商標，並不屬於被告95年5 月1 日修正施行之商標識別性審
    查要點中第四點商標不具識別性之例示中第(三)點簡單線條或
    基本幾何圖形及(四)未經設計且不意義之阿拉伯數字等不具識
    別性之範疇。復依上述商標識別性審查要點中第(十三)點規定，
    依一般交易習慣，係所指定商品或服務之規格型號或年份者
    ，其例示之規格型號「J816」、「x200」皆與系爭商標圖樣
    不同。又，系爭商標亦與被告97年12月31日所訂定發布之商
    標識別性審查基準中第2.2 點及第4.2 點中不具先天識別性
    的標識之例示完全不同，況本件指定商品之一般交易習慣並
    非將系爭商標當作一般規格型號，且系爭商標實際應用於商
    品，乃一般商標之態樣，而本件圖樣下之文字「NP-FG1 」
    才是該商品之規格型號，並非本件商標本身為規格型號。
  (三)業者將文字商標及圖形組合商標同時併列於商品上於實際交
    易情況下係屬十分常見之態樣，詎被告否認原告所提原告使
    用系爭商標之證據，認為難採為本案之使用證據外，另以由
    原告所提出系爭商標之使用證據可知，商品上皆標示有已註
    冊之「SONY」商標字樣為由，認為系爭商標非屬商標之形態
    ，惟此認定已違反被告95年5 月1 日修正施行之「商標識別
    性審查要點」中第2 點規定，亦違反被告97年12月31日所訂
    定發布之商標識別性審查基準中第3 點規定，且有自相矛頓
    之處。被告無視實際交易情況及商標使用方式，遽認一商標
    商品中不可能有二個商標併存於商品中，此有違反95年5 月
    1 日修正施行「商標識別性審查要點」中第2 點規定之判斷
    標準及被告97年12月31日所訂定發布之商標識別性審查基準
    第中第3 點規定之判斷因素，自不足採。再者，被告業已核
    准註冊多件類似系爭商標之態樣作為商標，顯見渠等態樣並
    非不得註冊，則被告為行政行為時應受「平等原則」之拘束
    。
  (四)綜上所述，系爭商標實具有相當之識別性，足以使商品之相
    關消費者認識其為表彰商品之標識，並得藉以與他人之商品
    相區別，且無商品說明之虞，自無違反商標法第5 條第2項
    、第23條第1 項第1 款之規定，被告應為有利原告之判斷，
    且系爭商標應無不准註冊之理。
三、被告聲明求為判決駁回原告之訴。並抗辯：
    原告申請註冊之商標圖樣，係於大的藍色四方形內置加上大
    寫英文字母「D 」之白色小四方形，及內置小寫英文字母「
    i 」之小橢圓形，與三角箭頭圖形所組合而成，由卷內所附
    使用資料觀之，圖案上之三角箭頭圖形予人係用來指引電池
    裝入方向，而方框內之文字「D 」應係規格型號或電池蓄電
    量之表示，將之組合後之圖案作為商標指定使用於「數位相
    機、充電式電池組、電池盒」等商品，圖樣整體予消費者之
    寓目印象為規格型號及電池安裝方向之指示圖案，且整體為
    指定商品外觀之一部分，無法使一般商品購買人認識其為表
    彰商品來源之標識，不具商標識別性，自有商標法第5 條第
    2 項、第23條第1 項第1 款規定之適用。況由卷內所附使用
    資料，或行政訴訟理由狀內原證四之商品廣告型錄影本、購
    物之廣告宣傳資料、商品展示櫃之照片影本等可知，其所標
    示之圖樣皆與系爭商標並非完全相同，自難採為本案之使用
    態樣，且商品上皆標示有特別引人注意並已獲准註冊之「SO
    NY」商標字樣，更足證本件圖案非屬商標之形態。綜上，被
    告依法核駁原告註冊之申請，並無不合。
四、兩造之爭點：原告之系爭商標是否具有識別性？系爭商標申
    請註冊，是否有商標法第23條第1 項第1 款規定之不予商標
    之情事？經查：
  (一)按商標應足以使商品或服務之相關消費者認識其為表彰商品
    或服務之標識，並得藉以與他人之商品或服務相區別，商標
    法第5 條第2 項定有明文。復按商標不符合第5 條規定者，
    不得註冊，商標法第23條第1 項第1 款亦有明文。另「有不
    符合第5 條第2 項規定之情形，如經申請人使用且在交易上
    已成為申請人商品或服務之識別標識者，不適用之。」，為
    商標法第23條第4 項所明定。本件原告以藍色四方形內置加
    上藍色英文大寫字母「D 」之白色小四方形、內置加上白色
    英文小寫字母「i 」之藍色小四方形，與藍色三角形箭頭圖
    形之組合圖樣申請商標註冊，指定使用於商標法施行細則第
    13 條 所定商品及服務分類表第9 類之「數位相機；攝錄影
    機；上述商品之零組件，即可重複充電之電池組、電池充電
    器、交流電轉接器、背帶、影音輸出線、電池盒及遙控器」
    等商品。而依原告所提出之使用實例（即原證四）觀之，可
    知原告主要係將系爭商標使用於鋰電池商品上。而依電池規
    格型號不同，在系爭商標大四方形內以及小四方形內依情況
    另書寫不同英文字，以資區別。綜觀原告所提上開使用實例
    資料，所有使用系爭商標之鋰電池產品，其中系爭商標三角
    形箭頭所指方向，均為電池電極設置方向，亦即電池插入方
    向，未見有三角形箭頭所指方向與電極設置方向不同者，是
    以可知，系爭商標並非單純之圖形，而係具有功能指示說明
    之符號，由於系爭符號具有功能說明之性質，是以，就同一
    產品上，不惟原告使用系爭圖形，即其他廠商生產之鋰電池
    ，例如Olympus 、Canon 、JVC 、Nikon 、Fujifilm、Casi
    o 等，亦均有類似之符號（見本院卷第51頁至54頁），副廠
    產品更不待言（參本院卷第80、82、83頁），是就鋰電池此
    一產品而言，系爭商標之設計並非作為辨別商品來源之依據
    ，而是作為產品規格及使用說明之參考資料。就原告所提上
    開使用實例（含原廠及副廠產品）而言，作為區別產品來源
    之主要依據乃上開鋰電池上所標示之Sony、Olympus 、Cano
    n 、JVC 、Nikon 、Fujifilm、Casio 等商標，非系爭商標
    。倘原告將系爭商標上所使用之三角形箭頭除去，以避免使
    用指示之爭議，則系爭商標僅剩大四方形以及內含之小四方
    形，整體而言更不具識別性。本件系爭商標既因含有功能指
    示說明性質，且整體觀之亦不具識別性，依商標法第23條第
    1 項第1 款規定，自不應准許其商標註冊之申請。
  (二)原告指稱系爭商標於日本已取得註冊，於歐洲亦有相同處遇
    ，意指系爭商標應無不具備識別性情形云云。惟查，各國國
    情不同，審查標準本有其差異，本即不能比附援引，自尚不
    能據此即認為系爭商標於我國亦應認為具有識別性而應准其
    註冊之申請，是原告上開主張，亦無理由。
五、綜上所述，被告依首揭規定，為應不准註冊之處分，並無不
    合。訴願決定予駁回，亦無違誤，均應予以維持。本件原告
    訴請撤銷原處分及訴願決定，並請求被告對原告於7 年2 月
    4 日申請第097005673 號「Device Mark (Blue)」商標註冊
    事件，應作成准予註冊之行政處分，為無理由，應予駁回。
六、本件事證已明，兩造其餘主張或答辯，已與本院判決結果無
    影響，爰毋庸一一論列，併此敘明。
據上論結，本件原告之訴為無理由，爰依智慧財產案件審理法第
1條，行政訴訟法第98條第1 項前段，判決如主文。
中    華    民    國    98    年    7     月    2    日
                  智慧財產法院第二庭
                              審判長法  官  陳國成
                                    法  官  蔡惠如
                                    法  官  曾啟謀
以上正本係照原本作成。
如不服本判決，應於送達後20日內，向本院提出上訴狀並表明上
訴理由（須按他造人數附繕本）。
如於本判決宣示後送達前提起上訴者，應於判決送達後20日內補
提上訴理由書（須按他造人數附繕本）。
中    華    民    國    98    年    7     月    2    日
                                    書記官  王月伶


司法院資訊處製作；財團法人民間司法改革基金會備份。
